臺灣臺北地方法院刑事判決　　　　　 96年度易更(三)字第3號
公　訴　人　臺灣臺北地方法院檢察署檢察官
被　　　告　甲○○
上列被告因傷害等案件，經檢察官提起公訴（93年度偵續字第15
8號），經本院判決後（93年度易字第1363號、95年度易更(一)字
第1號、95年度易更(二)字第8號），由臺灣高等法院撤銷發回更審
（94年度上易字第294號、95年度上易字第760號、2056號），本
院判決如下：
    主  文
甲○○傷害人之身體，處罰金新臺幣陸仟元，如易服勞役，以銀
元佰元即新臺幣玖佰元折算壹日。減為罰金新臺幣仟元，如
易服勞役，以銀元佰元即新臺幣玖佰元折算壹日。
其餘被訴部分無罪。
    事  實
一、甲○○與馮紅紗間有借貸關係存在，雙方並因馮紅紗未按期
    如數清償本息而提起民事案件訴訟。詎甲○○為催討債務，
    於民國九十二年三月二十八日下午五時許，前往馮紅紗所經
    營位在臺北市○○○路○段二一八之二號八樓之畫廊大廳內
    等候，俟馮紅紗開啟Ｄ室房門送走接待之友人，隨即起身上
    前欲進入Ｄ室與馮紅紗商談債務問題時，在Ｄ室門口處，竟
    因馮紅紗出手緊抓其雙肩部位毛衣阻止進入，心生不悅，為
    使馮紅紗放手，而萌生普通傷害之未必故意，故意出手猛力
    拉扯、推撞馮紅紗，使馮紅紗之指甲因鉤扯甲○○毛衣之故
    ，而受有右側第四指指甲基部斷裂傷約０‧六公分及左側第
    三只指甲基部斷裂併甲床撕裂傷約一‧二公分之傷害。
二、案經馮紅紗訴由臺北市政府警察局大安分局報請臺灣臺北地
    方法院檢察署檢察官偵查起訴。
    理  由
壹、按法院認為應科拘役、罰金或應諭知免刑或無罪之案件，被
    告經合法傳喚無正當理由不到庭者，得不待其陳述逕行判決
    ，刑事訴訟法第三百七十一條定有明文。茲查被告甲○○經
    合法傳喚，無正當理由未於最後一次審理期日到庭，爰依上
    開刑事訴訟法第三百七十一條規定，不待其陳述逕行判決，
    先此敘明。
貳、有罪部分：
一、訊據被告甲○○固坦認有於上開時、地與證人馮紅紗發生拉
    扯、推擠，矢口否認涉有上開普通傷害犯行，辯稱：並未出
    手毆打證人馮紅紗，證人馮紅紗指甲裂傷係因自己用力拉扯
    其所穿著之毛衣所致，與其無關云云。然查：上開犯罪事實
    ，業據證人馮紅紗於警詢時及本院審理時證述：「於三月二
    十八日下午十七時許。在臺北市大安區○○○路○段二一八
    之二號八樓‧‧‧進入我的房間並發生拉扯‧‧‧於拉扯過
    程中造成我右側第三及第四指甲基部斷裂傷。」、「就是他
    要進去我不讓他進去，我們兩人就扭打，我只記得她一直用
    手肘推我、撞我，我手指受傷，應該就是我抓住他的時候，
    因為他推我造成的。」等語在卷（偵查卷第六頁背面；本院
    九十三年度易字第一三六三號卷第五二頁背面），且經被告
    本院準備程序中及審理時坦認：確有於上開時、地與證人馮
    紅紗發生拉扯，在雙方拉扯、推撞之間，致證人馮紅紗之指
    甲因鉤扯其毛衣受傷等語不諱（同上本院卷第一四頁背面、
    第五三頁）。又以被告及證人馮紅紗於本院審理所分別供述
    及證述在卷之被告與證人馮紅紗在上開時、地發生肢體衝突
    之緣由，係起因於被告欲進入證人馮紅紗所站立之Ｄ室向之
    催討債務，遭證人馮紅紗緊抓雙肩部位毛衣阻擋進入之情觀
    之，被告顯係因遭證人馮紅紗阻擋進入Ｄ室，心生不悅，始
    在明知證人馮紅紗正緊抓其雙肩部位毛衣，可得預見其猛力
    拉扯、推撞將使證人馮紅紗因此受傷之情形下，仍執意為之
    ，故意出手猛力拉扯、推撞證人馮紅紗，俾使證人馮紅紗因
    不敵此一拉扯、推撞力量而放手，其主觀上有以此方式致生
    證人馮紅紗受傷結果發生之普通傷害未必故意甚明。此外，
    證人馮紅紗確因遭被告故意猛力拉扯、推撞，致受有右側第
    四指指甲基部斷裂傷約０‧六公分及左側第三只指甲基部斷
    裂併甲床撕裂傷約一‧二公分之傷害，亦有臺北市力仁愛醫
    院驗傷診斷書一份在卷可稽（偵查卷第一一頁）。是以，被
    告辯稱證人馮紅紗所受上開傷害與其無關，僅有與證人馮紅
    紗拉扯，並無傷害證人馮紅紗之故意云云，要係事後卸責之
    詞，不足採信。從而，被告上開普通傷害犯行，洵堪認定，
    應予依法論處。
二、按被告行為後，刑法部分條文業於九十四年一月七日修正，
    九十四年二月二日公布，九十五年七月一日施行，現行刑法
    第二條第一項規定：「行為後法律有變更者，適用行為時之
    法律。但行為後之法律有利於行為人者，適用最有利於行為
    人之法律。」，上開規定乃與刑法第一條罪刑法定主義契合
    ，而貫徹法律禁止溯及既往原則，係規範行為後法律變更所
    生新舊法律比較適用之準據法，是刑法第二條本身雖經修正
    ，但刑法第二條既屬適用法律之準據法，本身尚無比較新舊
    法之問題，應一律適用裁判時之現行刑法第二條規定以決定
    適用之刑罰法律，先予敘明。而本次刑法修正之比較新舊法
    ，應就罪刑有關之共犯、未遂犯、想像競合犯、牽連犯、連
    續犯、結合犯，以及累犯加重、自首減輕暨其他法定加減原
    因（如身分加減）與加減例等一切情形，綜其全部罪刑之結
    果而為比較（最高法院九十五年五月二十三日九十五年度第
    八次刑庭會議決議參照）。茲查：
  (一)刑法第二百七十七條第一項之普通傷害罪，法定刑為三年以
    下有期徒刑、拘役或一千元以下罰金，其中罰金刑部分，依
    修正後刑法施行法增訂第一條之一規定：「中華民國九十四
    年一月七日刑法修正施行後，刑法分則編所定罰金之貨幣單
    位為新臺幣。九十四年一月七日刑法修正時，刑法分則編未
    修正之條文定有罰金者，自九十四年一月七日刑法修正施行
    後，就其所定數額提高為三十倍。但七十二年六月二十六日
    至九十四年一月七日新增或修正之條文，就其所定數額提高
    為三倍」；另刑法第三十三條第五款修正為：「主刑之種類
    如下：五、罰金：新臺幣一千元以上，以百元計算之。」，
    於九十五年七月一日即九十四年一月七日刑法修正施行後，
    固應依刑法施行法第一條之一規定，改以新臺幣計算罰金數
    額，且提高罰金數額至三十倍，所得科處之罰金刑最高為新
    臺幣三萬元、最低為新臺幣一千元。然依被告行為時之刑罰
    法律，即刑法第三十三條第五款規定之罰金最低額一元計算
    ，該罪之罰金刑最高為銀元一萬元，最低額為銀元十元，經
    依現行法規所定貨幣單位折算新臺幣條例予以折算後，最高
    額雖與新法同為新臺幣三萬元，然最低額僅為新臺幣三十元
    。是以，比較上述修正前、後之刑罰法律，以被告行為時即
    修正前關於罰金刑之規定，較有利於被告。
  (二)修正前刑法第四十一條第一項前段規定：「犯最重本刑為五
    年以下有期徒刑以下之刑之罪，而受六個月以下有期徒刑或
    拘役之宣告，因身體、教育、職業、家庭之關係或其他正當
    事由，執行顯有困難者，得以一元以上三元以下折算一日，
    易科罰金。」，該時易科罰金之折算標準，依修正前罰金罰
    鍰提高標準條例第二條前段（現已刪除）之規定，係就其原
    定數額提高為一百倍折算一日，亦即被告行為時之易科罰金
    折算標準，應以銀元三百元折算一日，經折算為新臺幣後，
    應以新臺幣九百元折算為一日。惟九十五年七月一日修正公
    布施行之刑法第四十一條第一項前段則規定：「犯最重本刑
    為五年以下有期徒刑以下之刑之罪，而受六個月以下有期徒
    刑或拘役之宣告者，得以新臺幣一千元、二千元或三千元折
    算一日，易科罰金。」，比較修正前後之易科罰金折算標準
    ，以九十五年七月一日修正公布施行前之規定，較有利於受
    刑人，自應依刑法第二條第一項前段，適用修正前刑法第四
    十一條第一項前段規定，定其折算標準。
三、核被告所為，係犯刑法第二百七十七條第一項普通傷害罪。
    被告於上開時、地係出於普通傷害之未必故意而為犯行，已
    如前述，起訴意旨認被告上開所為，係犯刑法第二百八十四
    條第一項之過失傷害罪，雖容有誤會，然因起訴之基本社會
    事實同一，且業經本院於審理時諭知被告涉有刑法第二百七
    十七條第一項之普通傷害罪嫌，諭請公訴檢察官及被告就此
    一併辯論在案，本院自得予以審理，並應變更檢察官之起訴
    法條。審酌被告犯罪之動機、目的、手段、證人馮紅紗所受
    上開傷害情形尚輕、被告未達其催討債務之目的，於上開時
    、地故意猛力拉扯、推撞證人馮紅紗之舉，固無可取，然本
    件係起因於證人馮紅紗未按期清償債務，並先出手拉扯被告
    所致，引發被告不滿所致，對於本件衝突之發生，亦有可受
    苛責之處、所生危害及犯後雖否認犯行，然坦承確有與證人
    馮紅紗發生拉扯、推撞，證人馮紅紗並因此受傷之態度等一
    切情狀，量處如主文所示之刑，並依修正前刑法第四十一條
    第一項前段規定，諭知易科罰金之折算標準。另按犯罪在中
    華民國九十六年四月二十四日以前者，除本條例另有規定外
    ，有期徒刑、拘役或罰金，減其刑期或金額二分之一，九十
    六年七月四日制定公布，並自九十六年七月十六日施行之中
    華民國九十六年罪犯減刑條例第二條第一項第三款定有明文
    。本件被告上開犯行之犯罪時間，係在九十六年四月二十四
    日之前，復核無同條例所定不予減刑之情形，茲依同條例第
    二條第一項第三款規定，減其刑期二分之一，並依修正前刑
    法第四十一條第一項前段規定，諭知易科罰金之折算標準。
、無罪部分：
一、本件公訴意旨另以：被告於上開時、地進入證人馮紅紗所經
    營之上開畫廊大廳後，未經許可且無正當理由，逕行進入附
    連於大廳之私人辦公室，經證人馮紅紗要求退去，並以雙手
    推擋後，仍不退出。經證人馮紅紗訴請偵辦。因認被告就此
    涉犯刑法第三百零六條第一項、第二項等罪嫌。
二、按犯罪事實應依證據認定之，無證據不得認定其犯罪事實；
    不能證明被告犯罪者，應諭知無罪之判決，刑事訴訟法第一
    百五十四條第二項、第三百零一條第一項分別定有明文。又
    事實之認定應憑證據，如不能發現相當證據或證據不足以證
    明者，自不能以推測或擬制之方法，以為裁判之基礎；而認
    定犯罪事實所憑之證據，雖不以直接證據為限，間接證據亦
    包括在內，然無論直接或間接證據，其為訴訟上之證明，須
    於通常一般之人均不致於有所懷疑，而得確信其為真實之程
    度者，始得據之為有罪之認定，倘其證明尚未達到此一程度
    ，而有合理性懷疑之存在時，即無從為有罪之認定，此有最
    高法院四十年台上字第八六號判例、七十六年台上字第四九
    八六號判例意旨可資參照。
三、公訴人認被告甲○○涉有上開侵入住宅及無故滯留等罪嫌，
    無非係以被告於警詢及偵查中之供述，以及證人馮紅紗、邊
    成舉之證述，並友證人馮紅紗上開畫廊內監視錄影畫面翻拍
    照片八張在卷可稽，為其主要論罪依據。
四、訊據被告堅決否認涉有此部分之犯行，辯稱：其在畫廊大廳
    等候之後，係為向證人馮紅紗催討債務，始會進入證人馮紅
    紗之辦公室，並無侵入住宅之情事等語。經查：
  (一)被告確有於上開時、地至證人馮紅紗所經營之畫廊大廳內等
    候，並在證人馮紅紗送走接待之友人後，欲進入證人馮紅紗
    上開畫廊Ｄ室內時，遭證人馮紅紗出手阻擋進入，進而引發
    上開肢體衝突，惟被告仍執意進入Ｄ室，嗣經證人馮紅紗要
    求退去，被告猶拒絕離去等情，業經證人馮紅紗於偵查中及
    本院審理時證述在卷（同上本院卷第五一頁至第五二頁背面
    、第五三頁背面），復據證人邊成舉於偵查中結證稱：證人
    馮紅紗有於上開時、地電請渠前至畫廊內要求被告離開，被
    告仍拒不離開，其間，被告並有進入Ｄ室等語無訛（偵續卷
    第三六頁），再經被告於本院審理時坦認：其在進入證人馮
    紅紗辦公室時，確有遭證人馮紅紗阻擋，且證人馮紅紗雖要
    求其離去，然為其所拒等語屬實（同上本院卷第一四頁背面
    、第五三頁、第五四頁背面），是此部分之事實，固堪認定
    。
  (二)惟按刑法第三百零六條第一項及第二項之罪，所謂「無故」
    係指無正當理由擅入他人住宅及無故隱匿其內，或受退去之
    要求而仍留滯者而言。而所謂「正當理由」，並不以法律上
    已有明文規定者為限，在習慣、道義上所許可，而無悖於公
    序良俗者，即難謂無正當理由，要與該條項所定無故之構成
    要件有間。就本案而言，被告該時之所以執意進入Ｄ室，以
    及進入Ｄ室後，經證人馮紅紗要求退去，仍拒不離去，係因
    欲向證人馮紅紗催討債務，與之商討如何清償債務一事，並
    非毫無來由，亦經被告於偵查中及本院審理時供述在卷（本
    院卷第五三頁），並據證人馮紅紗於警、偵詢及本院審理時
    證述屬實（偵查卷第六頁背面；偵續卷第四八頁；本院卷第
    五一頁背面），且有借款合約書、切結書、清償本息明細資
    料各一份、本票影本三份附卷可徵（偵查卷第一四頁至第一
    七頁）。是以，縱認Ｄ室係證人馮紅紗之私人住處，然被告
    進入Ｄ室及滯留其內，既係為向證人馮紅紗催討債務，其進
    入Ｄ室之時間，又係在證人馮紅紗所經營畫廊之營業時間內
    ，而非刻意選在多數人均已就寢，有干擾居住安寧之凌晨或
    深夜時段，在時點上亦無何不當之處，則揆諸前揭規定與說
    明，自難謂被告在上開時點基於索債理由進入及滯留Ｄ室，
    不具在習慣或道義上所應許可，且無悖於公序良俗之正當理
    由。
  (三)準此，被告上開所為，自與刑法第三百零六條第一項及第二
    項之罪，所謂「無故」之構成要件有間，自不得對被告逕以
    該罪相繩。此外，復查無其他積極證據足證被告涉有公訴人
    所指之此部分犯行，自屬不能證明被告犯罪，揆諸前揭規定
    與判例意旨，依法自應就此部分為無罪判決之諭知。
據上論斷，應依刑事訴訟法第二百九十九條第一項前段、第三百
條、第三百零一條第一項、第三百七十一條，中華民國九十六年
罪犯減刑條例第二條第一項第三款、第七條，刑法第二條第一項
、第二百七十七條第一項，修正前刑法第四十一條第一項前段，
刑法施行法第一條之一，修正前罰金罰鍰提高標準條例第二條，
現行法規所定貨幣單位折算新臺幣條例第二條，判決如主文。
本案經檢察官孫小萍到庭執行職務。
中　　華　　民　　國　　96　　年　　10　　月　　19　　日
                        臺灣臺北地方法院刑事第十五庭
                            審判長法  官  廖紋妤
                                  法  官  邱蓮華
                                  法  官  吳麗英
上正本證明與原本無異。
如不服本判決，應於判決送達後10日內向本院提出上訴狀（應抄
附繕本）。告訴人或被害人如對於本判決不服者，應具備理由請
求檢察官上訴，其上訴期間之計算係以檢察官收受判決正本之日
期為準。
                                  書記官   田華仁
中　　華　　民　　國　　96　　年　　10　　月　　19　　日
附錄本案論罪科刑法條全文：
刑法第二百七十七條：傷害人之身體或健康者，處三年以下有期
                    徒刑、拘役或一千元以下罰金。
                    犯前項之罪因而致人於死者，處無期徒刑
                    或七年以上有期徒刑；致重傷者，處三年
                    以上十年以下有期徒刑。
